臺灣新竹地方法院刑事判決
110年度選易字第1號
公  訴  人  臺灣新竹地方檢察署檢察官
被      告  劉德威


選任辯護人  林榮龍律師
上列被告因違反農會法案件，經檢察官提起公訴（110年度選偵
字第3號），本院判決如下：
    主  文
劉德威無罪。 
    理  由
一、公訴意旨略以：被告劉德威為新竹縣農會第18屆總幹事，與
    曾炫鈞、李筱華分別於民國109年11月9日至同年月13日間，
    陸續登記為新竹縣農會第19屆總幹事候聘人，並於110年2月
    18日均經評定為遴選合格之新竹縣農會第19屆總幹事候聘人
    員。劉德威為尋求連任，竟基於對於遴選合格之總幹事候聘
    人員行求不正利益而約其放棄接受聘任之犯意，於110年3月
    4日下午5時許，以持用之行動電話0000000***號（完整號碼
    詳卷）撥打曾炫鈞使用之行動電話0000000***號（完整號碼
    詳卷），邀約曾炫鈞至新竹縣芎林鄉農會供銷部外停車場會
    面，曾炫鈞應允駕車抵達上開地點後，改搭乘劉德威駕駛之
    自用小客車，斯時副駕駛座尚有劉德威支持者即新竹縣農會
    常務監事陳清鏡。劉德威在車內向曾炫鈞提出退出此次新竹
    縣農會總幹事選舉之要求，並允諾當選後會安排曾炫鈞在農
    會擔任職務，並培養曾炫鈞成為下屆總幹事之不正利益，曾
    炫鈞為求脫身，只得敷衍應允。嗣後劉德威對外大肆宣傳曾
    炫鈞退出本次農會總幹事候聘一事，曾炫鈞知悉後對劉德威
    舉措大為不滿，多次表態無退選之意，甚至親向新竹縣長楊
    文科澄清此事。而陳清鏡知悉曾炫鈞堅持參選後，乃於110
    年3月15日晚間8時40分許，以持用之行動電話0000000***號
    （完整號碼詳卷）與曾炫鈞持用之上開門號通話，責備曾炫
    鈞出爾反爾不守退選之諾言。因認被告涉犯農會法第47條之
    2第1項第3款對於遴選合格之總幹事候聘人員行求不正利益
    ，而約其放棄接受聘任罪嫌。
二、按犯罪事實應依證據認定之，無證據不得認定犯罪事實、不
    能證明被告犯罪者，應諭知無罪之判決，刑事訴訟法第154
    條第2項、第301條第1 項分別定有明文。再按，事實之認定
    ，應憑證據，如未能發現相當證據，或證據不足以證明，自
    不能以推測或擬制之方法，以為裁判基礎；又認定不利於被
    告之事實，須依積極證據，苟積極證據不足為不利於被告事
    實之認定時，即應為有利於被告之認定，更不必有何有利之
    證據，最高法院40年台上字第86號及30年上字第816號判例
    可資參照。據此，刑事訴訟上證明之資料，無論為直接證據
    或間接證據，均須達於通常一般之人均不致於有所懷疑，而
    得確信為真實之程度，始得據為有罪之認定，若關於被告是
    否犯罪之證明未能達此程度，而有合理性懷疑之存在，致使
    無從形成有罪之確信，根據「罪證有疑、利於被告」之證據
    法則，即不得遽為不利被告之認定，最高法院76年台上字第
    4986號判例意旨可資參照。復檢察官對於起訴之犯罪事實，
    倘其所提出之證據，不足為被告有罪之積極證明，或其指出
    之證明方法，無從說服法院以形成被告有罪之心證，基於無
    罪推定之原則，自應為被告無罪判決之諭知，最高法院92年
    台上字第128號判例意旨足資參照。另按犯罪事實之認定，
    係據以確定具體的刑罰權之基礎，自須經嚴格之證明，故其
    所憑之證據不僅應具有證據能力，且須經合法之調查程序，
    否則即不得作為有罪認定之依據。倘法院審理之結果，認為
    不能證明被告犯罪，而為無罪之諭知，即無刑事訴訟法第15
    4條第2項所謂「應依證據認定」之犯罪事實之存在。因此，
    同法第308條前段規定，無罪之判決書只須記載主文及理由
    。而其理由之論敘，僅須與卷存證據資料相符，且與經驗法
    則、論理法則無違即可，所使用之證據亦不以具有證據能力
    者為限，即使不具證據能力之傳聞證據，亦非不得資為彈劾
    證據使用。故無罪之判決書，就傳聞證據是否例外具有證據
    能力，本無須於理由內論敘說明（最高法院100年度台上字
    第2980號判決意旨可參）。
三、公訴意旨認被告涉犯上開罪嫌，無非係以被告於調查站及偵
    查中之供述、證人曾炫鈞、陳清鏡於調查站及偵查中之證述
    、新竹縣芎林鄉農會供銷部前110年3月4日監視器畫面翻拍
    照片、被告、證人曾炫鈞、陳清鏡持用之行動電話通聯記錄
    各1份及新竹縣政府110年2月20日府農輔字第1100338700號
    函影本1份等為其主要論據。
四、訊據被告堅詞否認有何上開犯行，辯稱：我會向曾炫鈞說當
    選後會安排曾炫鈞在農會擔任職務，並培養曾炫鈞成為下屆
    總幹事，是因為曾炫鈞先說他當選要給我當祕書，我才會以
    這樣的氣話回他，我沒有要求曾炫鈞退選，且我是希望曾炫
    鈞堅持競選總幹事，這樣才有機會第一輪不過半進入第二輪
    等語，辯護人則以相同理由為其辯護。經查：
（一）被告為新竹縣農會第18屆總幹事，與曾炫鈞、李筱華均登記為新竹縣農會第19屆總幹事候聘人，並於110年2月18日均經評定為遴選合格之新竹縣農會第19屆總幹事候聘人員，被告與曾炫鈞於110年3月4日見面時，被告曾向曾炫鈞說當選後會安排曾炫鈞在農會擔任職務，並培養曾炫鈞成為下屆總幹事等情，為被告所承認，並據證人曾炫鈞於調查站、偵訊時（見選他字卷第19至22頁、第28至33頁、第126至130頁、第132至133頁）、證人林冠伶於調查站、偵訊時證述甚明（見選他字卷第92至95頁、第101至103頁），且有新竹縣芎林鄉農會供銷部前110年3月4日17時19分至56分許之監視器畫面翻拍照片13張（見選他字卷第52至58頁）、被告、證人曾炫鈞所持用之行動電話之發受話通聯記錄（見選他字卷第35至39頁、第64至69頁、選偵字卷第11至15頁反面、選他字卷第24頁至反面、第39至43頁、選偵字卷第16至17頁反面）、新竹縣政府110年2月20日府農輔字第1100338700號函及函附新竹縣農會總幹事候聘登記人遴選合格名冊各1份（見選偵字卷第32、33頁）等證據在卷可稽，是此部分之事實，首堪認定。而本件所應審究者，即為是否有積極證據足以證明被告在公訴意旨所載時、地以允諾當選後會安排證人曾炫鈞在農會擔任職務並培養成為下屆總幹事等事項為對價，而要求證人曾炫鈞放棄、退出總幹事之遴選。
（二）而就被告是否確曾於公訴意旨所載時、地要求證人曾炫鈞
      放棄接受聘任乙事，證人曾炫鈞於110年7月20日在調查站
      及偵訊時固證稱：被告找我合作，叫我不要選，但是會給
      我一個工作，讓他再做一任，並培養我擔任下一屆新竹縣
      農會總幹事，被告是找我去他車上談事情，當時他告訴我
      上面在動了，我也沒有票，就要我不要選或退出選舉，會
      在農會找個職務給我，讓他再做一任，下次再讓我選，當
      場我有說好，不過主要用意是為了敷衍等詞（見選他字卷
      第128、132至133頁），然其前於110年3月25日在調查站
      接受詢問時，雖證稱被告提出要與證人曾炫鈞合作等語，
      然就所謂「合作」之具體內容並未說明（見選他字卷第19
      至22頁），而於同日偵訊時，則證稱：被告有講到合作，
      我們是聊天，我猜測被告的意思是要我退出等語，亦未對
      被告究竟以何話語表示、要求證人曾炫鈞放棄、退出總幹
      事之遴選有任何具體之描述（見選他字卷第28至33頁），
      是證人曾炫鈞於調查站及偵查中所述已難認前後一致；嗣
      證人曾炫鈞於本院審理時始終無法證述被告要求其放棄總
      幹事遴選之具體言詞為何，對於檢察官、辯護人之詰問及
      本院訊問之問題，多無法針對題旨為明確之證述，且經交
      互詰問並與被告之供述對質後則證稱：（檢察官問：請針
      對問題回答，我不是在問你的內心想法，我問的是當時的
      總幹事劉德威對你的說法是否是說，你退出這一次的選舉
      ，他會給你一個職務？）「退出」好像沒有，但會有一個
      職務是有的。（檢察官問：何謂「退出」好像沒有？你剛
      才不是說以一個職務作為替代這一次的選舉嗎？）就是「
      退出」這個字眼是沒有的，被告是說「今天我選上了，我
      就給你一個工作」，不是叫我退出，我也沒有要退出，因
      為農會的選舉不是你退出就退出，因為你已經登記了。（
      本院問：你剛剛的意思是說，在110 年3 月4 日你們見面
      談了之後，劉德威並沒有明確說要你退出，是否如此？）
      劉德威沒有明確說退出沒錯，因為我說我不可能退，我就
      算輸掉，但我是登記制，登記制是候聘制，如果沒有當選
      ，就是離開這個選舉的職場。（本院問：劉德威具體上到
      底是如何說，讓你會覺得他的意思是要你退出？）就是劉
      德威跟我說我可不可以讓他當選後，我去做農會的一個工
      作，然後下一屆再讓我當總幹事。（本院問：為何劉德威
      這樣的說法，你會認為他是要你退出？）我覺得這應該不
      是叫「退出」，劉德威就是先跟我說我不要活動，如果他
      當選了，他就給我一個職務，但因為我沒辦法掌握選票的
      部分，所以我根本也沒有回復他，我就說「好啊、好啊」
      ，因為就我所知農會體系的員工薪資很低，所以以我的狀
      況來說，如果我選不到，我就會離開。（本院問：依被告
      方才的說法是他問你要如何合作，你回他說你不希望李筱
      華當選，如果你當選的話，可以給被告當秘書，被告才回
      你說如果他當選也會給你一個職位，究竟實情為何？）也
      有可能是被告說的這樣，我們在車上一定有談了這樣一個
      原因，下車之後看到一個女的在旁邊，我也不認識，下車
      我就說既然要這樣子，那就不要讓李筱華當選，然後我們
      看要怎樣，但憑我個人也不是一個什麼咖，就這樣在談事
      情。（後稱）順序我不確定，因為我上了車之後，怎麼你
      找我來這邊談這些事情，如果你不找我，我根本不會去找
      你等語（見本院卷第113至129頁），則被告是否確曾要求
      證人曾炫鈞退出總幹事遴選乙事，已非無疑，況依上開證
      述內容，亦無法排除是證人曾炫鈞先提及當選將請被告擔
      任秘書後，被告方回稱若當選將培養證人曾炫鈞並安排職
      位之可能，倘若如此，則被告表示當選將培養證人曾炫鈞
      並安排職位乙節，亦非要求證人曾炫鈞退出總幹事遴選之
      對價。從而，證人曾炫鈞之證述有部分與被告前開所辯相
      符，而不利被告部分又有前後不一之歧異，另就被告有無
      構成要件之行為亦曖昧不清，實難以證明被告以安排證人
      曾炫鈞在農會擔任職務並培養成為下屆總幹事等事項為對
      價要求證人曾炫鈞放棄總幹事遴選等情。
（三）而證人即110年3月4日有聽聞被告與曾炫鈞部分談話內容
      之林冠伶於調查站及偵訊時則證稱：當時曾炫鈞表示如果
      他當選就聘被告做秘書；被告則表示若當選就培養曾炫鈞
      當下一任總幹事接班人，應該沒有要求曾炫鈞退選等語（
      見選他字卷第92至95頁、第101至103頁），亦核與被告所
      辯之情節若干相符，則被告縱有向證人曾炫鈞表示若當選
      後將安排擔任職務並成為下屆總幹事等情，是否為要求證
      人曾炫鈞退出總幹事遴選之對價？容屬有疑。
（四）至證人陳清鏡於調查站及偵訊時始終未證述曾聽聞被告以
      不正利益要求證人曾炫鈞退出總幹事之遴選，其於110年7
      月21日在調查站時固證稱：我有聽到曾炫鈞答應被告會退
      選，後來被告告訴我曾炫鈞反悔，我就打電話給曾炫鈞說
      要說話算話等情（見選偵字卷第6至9頁），然於110年7月
      26日偵訊時改證稱：我沒有聽到曾炫鈞答應被告會退選，
      是被告講好回來的時候跟我說已經講好了，被告這屆做好
      要退休，下一屆再給曾炫鈞做，沒有什麼條件等情（見選
      偵字卷第35至37頁），則就是否親身聽聞證人曾炫鈞允諾
      退選乙情亦前後不相一致，復與其於110年5月11日在調查
      站及偵查中所證述全然不知被告與證人曾炫鈞於110年3月
      4日會面之對話內容之情形不同（見選他字卷第80至81頁
      反面、第83頁至反面）；嗣證人陳清鏡於本院審理時則證
      稱：我有聽到曾炫鈞說他當總幹事，秘書要給被告做，當
      時我回到車上坐把窗戶打開來，大概講的話我有聽到，被
      告也沒有答應，最後曾炫鈞自己又說「如果你不答應我，
      以後你不要拉我的鐵票，我也不要拉你的鐵票」，這樣子
      講一下而已，就是個人拚個人的，之後我110 年3 月15日
      打電話給曾炫鈞，是因為最後曾炫鈞拉了被告峨眉、芎林
      的票，所以我跟曾炫鈞說「你爸爸曾廷泉跟我是好朋友，
      你年輕人講話要算話，不要你自己講好，你又反悔」等語
      （見本院卷第133至134頁），而證人曾炫鈞於本院對質後
      亦證稱：（本院問：當天陳清鏡打電話罵你的內容，到底
      是質疑你說為何不退選，還是質疑你去拉被告的票？）照
      這樣子判斷，應該是我還有去拉票，陳清鏡才會打電話來
      罵我；（本院問：你之前不是說陳清鏡打電話來罵你的內
      容是罵你為何不退選嗎？）「拉票」或「退選」這兩個名
      詞，其實我也沒有去拉票，只是說他支持的是怎樣，假設
      他支持的是我好了，就應該不是退選跟拉票去衡量，因為
      這兩個詞有點不是相等的；（本院問：法官的問題是，你
      之前作證時說陳清鏡打電話是罵你為何不退選，有何意見
      ？）陳清鏡好像就是有這樣的意涵在裡面等語（見本院卷
      第137至138頁），則證人陳清鏡去電質問證人曾炫鈞之內
      容是否確為責怪證人曾炫鈞未退選？抑或是質疑證人曾炫
      鈞為何爭取峨眉、芎林支持，而經證人曾炫鈞自行加以解
      讀為「責怪證人曾炫鈞未退選」？實已難以釐清，更遑論
      以此推認被告以不正利益要求證人曾炫鈞退出總幹事遴選
      乙情。
五、綜上所述，本件檢察官所舉證據，至多僅能證明被告於110
    年3月4日曾與證人曾炫鈞會面談論總幹事遴選等事實，然就
    被告以不正利益要求證人曾炫鈞退出總幹事遴選犯行之證明
    ，尚未達於通常一般之人均不致有所懷疑而得確信其為真實
    之程度。此外，復查無其他積極證據足資證明被告有公訴意
    旨所指之上揭犯行，本案自屬不能證明被告犯罪，揆諸前揭
    說明，自應為被告無罪之諭知。
據上論斷，應依刑事訴訟法第301條第1項，判決如主文。
本案經檢察官蔡宜臻提起公訴，檢察官陳中順到庭執行職務。
中    華    民    國   111    年     3    月     1    日
                  刑事第八庭  法  官 潘韋廷
以上正本證明與原本無異。
如不服本判決應於收受本判決後20日內向本院提出上訴書狀，上
訴書狀應敘述具體理由。上訴書狀未敘述上訴理由者，應於上訴
期間屆滿後20日內補提理由書狀於本院(均須按他造當事人之人
數附繕本 )「切勿逕送上級法院」。 
中　　華　　民　　國　　111 　年　　3 　　月　　1 　　日
                              書記官  彭筠凱